臺灣高等法院臺中分院民事判決
110年度上字第385號
上  訴  人  蕭叡涵
                    陳明送達：新北市○○區○○○○0○000號信箱
視同上訴人  張美君

            蕭翠萍  住○○市○○區○○街000巷00弄0號0樓       
                 之0
            蕭永欣
            蕭叡晟
兼上三人共同
訴訟代理人  蕭立夫
被  上訴人  蕭苑麗
上列當事人間請求侵權行為損害賠償事件，上訴人對於民國110
年6月17日臺灣臺中地方法院109年度訴字第899號第一審判決提
起上訴，本院於110年12月7日言詞辯論終結，判決如下：
    主  文
上訴駁回。
第二審訴訟費用由上訴人負擔。
    事實及理由
壹、程序部分：
一、按訴訟標的對於共同訴訟之各人必須合一確定者，共同訴訟
    人中一人之行為有利益於共同訴訟人者，其效力及於全體，
    民事訴訟法第56條第1項第1款前段定有明文。本件上訴人請
    求被上訴人將坐落臺中市○○區○○段000地號土地暨其上同段3
    680建號、3714建號建物（下合稱系爭房地）返還予訴外人
    蕭林絮華之全體繼承人即上訴人與視同上訴人，該部分訴訟
    標的對於共同訴訟之各人必須合一確定，原審原告僅蕭叡涵
    一人具狀提起上訴（見本院卷第5至7頁），惟其提起上訴乃
    有利於同造共同訴訟人之行為，其上訴效力自及於未上訴之
    其餘原審原告，爰列張美君、蕭翠萍、蕭永欣、蕭叡晟及蕭
    立夫等5人為視同上訴人。
二、視同上訴人張美君經合法通知，未於言詞辯論期日到場，核
    無民事訴訟法第386條各款所列情形，爰依同法第463條準用
    第385條第1項前段規定，依被上訴人之聲請，由其一造辯論
    而為判決。　　
貳、實體部分：
一、上訴人及視同上訴人分別主張：
　㈠上訴人：被上訴人為伊姪女、視同上訴人蕭叡晟之女及蕭林
    絮華之孫女。系爭房地原為蕭林絮華所有，嗣以民國107年8
    月14日之贈與為原因，於107年9月7日移轉登記為被上訴人
    所有（下稱系爭移轉登記）。然於辦理系爭移轉登記時，蕭
    林絮華之雙耳重聽，不能清楚表達意思，且無法簽名，系爭
    移轉登記相關文件上蕭林絮華之簽名顯為他人所偽造。系爭
    移轉登記乃被上訴人趁蕭林絮華意識不清之際所辦理。蕭林
    絮華於107年11月9日死亡，其繼承人為視同上訴人與伊共6
    名子女。爰依侵權行為及不當得利之法律關係，請求被上訴
    人塗銷系爭移轉登記，並將系爭房地返還予蕭林絮華之全體
    繼承人，及自107年8月14日起至返還系爭房地之日止按月給
    付伊新臺幣（下同）3,499元。
  ㈡視同上訴人蕭翠萍、蕭永欣、蕭叡晟、蕭立夫：伊等與上訴
    人為兄弟姊妹關係。蕭林絮華於97年間曾表示，因系爭房地
    之貸款均由蕭叡晟繳納，故將系爭房地分配予蕭睿晟，但因
    故遲未辦理所有權移轉登記。嗣於107年間，蕭林絮華催促
    蕭睿晟辦理系爭房地之移轉登記，蕭叡晟在得到蕭林絮華之
    同意後，將系爭房地移轉登記予被上訴人，蕭林絮華之全體
    繼承人均知上情。系爭移轉登記為蕭林絮華生前基於自由意
    志所為，伊等尊重蕭林絮華將系爭房地贈與被上訴人之意願
    。伊等對原審囑託中山醫學大學附設醫院（下稱中山附醫）
    所為之鑑定報告無意見。
　㈢視同上訴人張美君於原審及本院審理中均未到庭，亦未提出
    書狀為任何陳述。　
二、被上訴人則辯以：107年8月間，蕭林絮華雖有重聽，但若戴
    上耳機或靠近其耳朵說話，其仍可聽到聲音，亦可與他人交
    談。蕭林絮華係基於自由意願而明確表示要將系爭房地贈與
    給伊，並親自於系爭移轉登記之文件上簽名等語。
三、原審駁回上訴人之訴，上訴人不服提起上訴，並上訴聲明：
    ㈠原判決廢棄；㈡被上訴人應塗銷系爭移轉登記，並將系爭房
    地返還予蕭林絮華之全體繼承人，及自107年8月14日起至返
    還系爭房地日止，按月給付上訴人3,499元。被上訴人則答
    辯聲明：上訴駁回。
四、兩造不爭執事項：（見本院卷第381頁至第382頁）
  ㈠系爭房地原為蕭林絮華所有；嗣於107年9月7日，以107年8月
    14日之贈與為原因，辦理系爭移轉登記予被上訴人。
  ㈡系爭移轉登記係由０００為代理人，王樹花為複代理人所辦理。
    土地登記申請書上有蕭林絮華之手寫字跡。系爭移轉登記檢
    附之蕭林絮華印鑑證明申請書，為107年8月14日由其本人至
    臺中○○○○○○○○○申辦，申請目的為不動產登記。
  ㈢蕭林絮華於107年11月9日死亡，其繼承人為蕭林絮華之子女
    即上訴人與視同上訴人，均未拋棄繼承。被上訴人為蕭叡晟
    之女。
  ㈣兩造間另有分割遺產案件，於原法院108年度家繼訴字第71號
    審理中，上訴人於該案有提出蕭林絮華之自書遺囑2紙。
  ㈤蕭林絮華因罹患惡性腫瘤於107年8月9日入住臺中榮民總醫院
    （下稱臺中榮總）神經內科病房，於107年8月20日轉入緩和
    療護病房，107年10月23日出院。
  ㈥蕭立夫前於107年8月27日為蕭林絮華申請身心障礙證明（障
    礙類別：第1類心智功能、第2類感官功能），於107年8月29
    日經鑑定後，於107年10月21日核發身心障礙手冊。
  ㈦上訴人曾對被上訴人提起刑事偽造文書等告訴，經臺灣臺中
    地方檢察署檢察官為108年度偵字第1296號不起訴處分，上
    訴人不服聲請再議，經臺灣高等檢察署臺中分署以108年度
    上聲議字第1604號處分書駁回再議。
  ㈧原審囑託中山附醫鑑定，經該院依據臺中榮總病歷資料、光
    碟鑑定後出具鑑定報告書。
五、本件爭點：（見本院卷第382頁）
  ㈠系爭移轉登記，是否出於蕭林絮華之真意？
  ㈡上訴人請求被上訴人塗銷系爭移轉登記，並將系爭房地返還
    蕭林絮華之全體繼承人即上訴人及視同上訴人，有無理由？
　㈢上訴人請求被上訴人給付自107年8月14日起至返還系爭房地
    之日止之不當得利，有無理由？
六、得心證之理由：　　　　　
  ㈠系爭移轉登記應係出於蕭林絮華之真意：
  ⒈證人即地政士０００於原審證稱：系爭移轉登記為伊所辦理，以
    該土地登記申請書上記載之日期107年8月14日，應該是前一
    天傍晚六、七點，在臺中榮總醫院的病房內，由蕭林絮華簽
    署贈與契約書，當時蕭林絮華有生病但頭腦很清楚，伊有直
    接與蕭林絮華講話，伊問她系爭房地坐落在哪裡，也有告知
    標的物地號、門牌，再問她是否要贈與被上訴人，她說是，
    所以伊就把物權的贈與契約讓她親自簽名。當時有簽土地贈
    與契約兩份、建物贈與契約兩份、贈與稅申報書一份。簽名
    完成後還有再確認蕭林絮華是否有要過戶，她有主動表示系
    爭房地要贈與被上訴人。蕭林絮華當天有說她子女可能會不
    高興，但她要贈與給被上訴人。蕭林絮華贈與系爭房地給被
    上訴人，是出自她的真意等語（見原審卷一第262至266頁）
    。而該證人與兩造間素無特殊情誼及仇怨，自無虛偽設詞陳
    述之可能，其所證述內容應為可採。佐以中山附醫110年3月
    23日中山醫大附醫法務字第1100002538號函檢附之鑑定報告
    書（見原審卷二第77至81頁），其上鑑定結果記載：「㈠依
    據於107年8月13日21：30分住院病歷之護理記錄其GCS：E4V
    5M6。V5代表說話有條理，會與人交談。M6代表可指令做出
    各種動作。所以8月13日晚間，蕭林絮華應可聽到聲音。㈡依
    據於107年8月13日21：30分住院病歷之護理記錄其GCS：E4V
    5M6。V5代表說話有條理，會與人交談。所以8月13日晚間，
    蕭林絮華應可發出聲音。」益證蕭林絮華於107年8月13日係
    可聽到聲音，亦可發出聲音與人交談，與前開證人０００之證
    述內容相符。則以該證人當日有前往醫院病房與蕭林絮華對
    話，並確認其贈與系爭房地之真意，堪認蕭林絮華贈與系爭
    房地予被上訴人確係出於其真意無訛。
  ⒉上訴人雖主張蕭林絮華並無贈與系爭房地予被上訴人及為系
    爭移轉登記之真意云云，惟查：
  ⑴上訴人主張蕭林絮華於贈與契約書及印鑑證明上之簽名兩者
    不同，應係偽造云云。惟以107年8月14日系爭房地之土地、
    建物贈與契約書上「蕭林絮華」之簽名（見原審卷一第29頁
    、第33頁），及107年8月14日辦理之印鑑證明上「蕭林絮華
    」之簽名（見原審卷一第147至148頁）互核，可見兩者均為
    不工整字體、筆劃歪斜，並無明顯不同。再參以該印鑑證明
    申請書係蕭林絮華本人於107年8月14日親自至臺中○○○○○○○○
    ○申辦（不爭執事項㈡參照），顯由其本人所簽名。則贈與契
    約書上之簽名與該印鑑證明申請書上之簽名既無不同，應為
    同一人所為。又佐以上訴人自承蕭林絮華90多歲高齡，右手
    已無法握筆，只能左手握筆等情（見本院卷第63頁），則蕭
    林絮華以右手或非慣用之左手握筆寫字，其字跡自無可能如
    以往端正美觀，非不能想像；且蕭林絮華已屆高齡，其手腕
    握力不足，以致握筆及運筆之力道亦有不足，而致字體歪斜
    ，亦與常情無違。況蕭林絮華於107年8月13日晚間在臺中榮
    總病房內親自簽署上開文件等情，業據證人０００證述如前，
    自無由以該字體與蕭林絮華年輕或病前之字體有別，即認該
    簽名有遭偽造之情。上訴人就此節亦未提出相關佐證，其否
    認簽名為蕭林絮華所為，自難採信。
　⑵上訴人雖又主張中山附醫僅就蕭林絮華之護理紀錄為鑑定，
    未依據臺中榮總醫師所製作之病歷或診斷證明書為鑑定，該
    護理紀錄並多有錯誤且與實際紀錄不合，其鑑定內容不可採
    云云。然原審囑託中山附醫鑑定時已檢附蕭林絮華於臺中榮
    總之病歷供參，中山附醫鑑定報告亦記載所依據之卷證資料
    為蕭林絮華於臺中榮總之病歷資料，亦為兩造所不爭執（不
    爭執事項㈧參照），且鑑定報告中已多次敘明「依蕭林絮華
    於107年8月3日、8月6日門診病歷記載無從得知能否聽到聲
    音。…」、「依蕭林絮華於107年8月3日、8月6日門診病歷記
    載無從得知能否說話。…」等情，有原法院110年1月18日中
    院麟民順109訴899字第110000130號函稿、中山附醫鑑定報
    告在卷可參（見原審卷二第53至55頁、第77頁）。是該鑑定
    報告顯然已參考蕭林絮華之病歷資料，只是該門診病歷內容
    無從認定鑑定問題，故而再參考護理資料為之。而無論是醫
    師所製作之病歷或護理師所製作之護理紀錄，均係醫事人員
    基於其醫療職責及相關醫療法律規定所製作之文書，又係作
    為後續治療之依據，醫事人員自無可能亦無必要為虛偽記載
    。無論依病歷或護理紀錄所為之鑑定報告，均係以醫療文件
    作為依據，自無由以其參考內容係基於護理紀錄即認該鑑定
    報告不可採。況蕭林絮華之臺中榮總診斷證明書，係臺中榮
    總醫師基於蕭林絮華實際治療結果所開具之證明，其內容與
    病歷內容必為同一，病歷記載無論就診時間或病症均更為全
    面且詳盡，鑑定報告既已參酌病歷，自無再行參酌診斷證明
    書之必要。上訴人此部分主張，要無可採。
　⑶上訴人雖另主張蕭林絮華住院前即有記憶障礙，癡呆症狀迅
    速呈現，臺中榮總之診斷證明書已明確載明蕭林絮華記憶障
    礙與意識不清狀態等語。然上訴人所提出之蕭林絮華臺中榮
    總診斷證明書（見本院卷第231頁），係記載蕭林絮華於107
    年8月9日因記憶障礙症狀門診住院，經診斷為疑似多形性膠
    質母細胞瘤，於107年8月19日出院。而該記憶障礙之症狀應
    為病人主述之內容，診斷部分始為醫師專業評估之結果，蕭
    林絮華是否真有上訴人所稱之記憶障礙病症，已有可疑。再
    縱認蕭林絮華確有記憶障礙症狀，偶而會忘記住家門牌、電
    話號碼、親人姓名等，但此僅係對於特定名詞無法明確表達
    ，對於處分自己財產部分之行為、動作及該意涵是否亦併同
    喪失，亦難同予認定。況臺中榮總108年3月18日中榮醫企字
    第1084200752號函（見本院卷第105至107頁）表示：「病人
    （即蕭林絮華）因認知功能障礙入住本院，入院時意識清楚
    ，但出現記憶力、定向感與整體活動力下降等情況，而影響
    日常生活辨別之能力。…出院過程，意識沒有變化，唯整體
    活力、食慾與覺醒程度有輕微變差。…住院大部分時間及出
    院時精神及意識狀態為清醒至嗜睡之間。」益見蕭林絮華雖
    有記憶力、定向感、活動力不佳之情，但其清醒時之意識清
    楚。該函文既係臺中榮總依據蕭林絮華於該院治療期間之狀
    況為說明，並以醫院名義出具，自屬合法公文，而可作為本
    案認定之依據。不因其函文內容有無記載醫師或承辦人員姓
    名或有無附記參考之病歷、護理紀錄而有別。佐以蕭林絮華
    於107年8月13日晚間在病房經０００詢問是否要贈與系爭房地
    時，有明確表示「是」，蕭林絮華也有主動說不動產要贈與
    被上訴人乙節，業據０００證述如前；並與被上訴人所提出之
    影片截圖（見原審卷一第271至277頁），其內容為：蕭林絮
    華於107年8月17日躺在病床上，與病床兩側之上訴人、蕭立
    夫講話並帶有手勢，蕭立夫偶有傾身向前靠近蕭林絮華，蕭
    林絮華轉頭對向上訴人，因蕭林絮華重聽需靠近大聲講話才
    聽得到，及一般人講話會面向對話之人，並以手勢輔助講話
    內容等情相符。則蕭林絮華縱使因記憶障礙症狀住院治療，
    亦無礙其與人對話之意思表達，甚為明確。是上訴人此部分
    主張，亦無可採。
　⑷上訴人復主張依據護理紀錄，107年8月13日晚上6至7點是由
    醫生在病房向蕭林絮華解釋手術治療事宜，並非０００所述在
    辦理房產過戶云云。茲查，臺中榮總護理紀錄記載：107年8
    月13日19：00「於0000-0000神經外科醫師向家屬（兩個兒
    子、大媳婦、小女兒及孫女）解釋手術治療相關事宜、風險
    及腦瘤各種治療方式及副作用，家屬可瞭解，家屬表示需再
    討論。」（見原審卷一第299頁），確於當日晚間由神經外
    科醫師前來解釋病情。然０００於原審作證時已係109年10月22
    日，與107年8月13日相隔二年有餘，相關細節記憶不那麼清
    楚尚屬合理。且其亦證稱當時病房內有被上訴人、０００、一
    個被上訴人之姑姑、被上訴人之父親及０００之先生等人（見
    原審卷一第264頁），與護理紀錄記載之家屬成員大致相同
    。再護理紀錄所記載內容主要針對醫療與照護過程所為，就
    陪病家屬於病房內之行為，本即非護理紀錄所需記載之內容
    ，護理人員亦不可能全天於病房內觀察紀錄病人家屬之行為
    ，自難以護理紀錄未記載蕭林絮華有在病房內簽立贈與契約
    ，即認該行為不存在。上訴人此部分主張，亦無可採。
  ㈡上訴人既未能舉證證明蕭林絮華贈與系爭房地予被上訴人非
    出於其真意，則系爭移轉登記自非無效，上訴人請求被上訴
    人塗銷系爭移轉登記，並將系爭房地返還蕭林絮華之全體繼
    承人即上訴人及視同上訴人，即無理由；而其請求被上訴人
    給付自107年8月14日起至返還系爭房地日止之每月不當得利
    3,499元，亦屬無據。
六、綜上所述，上訴人依侵權行為及不當得利之法律關係，請求
    被上訴人應塗銷系爭移轉登記，並將系爭房地返還予蕭林絮
    華之全體繼承人，及自107年8月14日起至返還系爭房地之日
    止按月給付上訴人3,499元，為無理由，應予駁回。原審為
    上訴人敗訴之判決，並無不合。上訴論旨指摘原判決不當，
    求予廢棄改判，為無理由，應予駁回。復依民事訴訟法第78
    條規定為訴訟費用負擔之認定。
七、本件事證已臻明確，兩造其餘主張陳述及所提之證據，經審
    酌後認均不足以影響本判決之結果，爰不逐一論列，附此敘
    明。
八、據上論結，本件上訴為無理由，爰判決如主文。
中　　華　　民　　國　　110 　年　　12　　月　　28　　日
        　　    民事第五庭    審判長法　官  游文科
　　　　　　　　　　　　　　        法　官  吳崇道
　　　　　　　　　　　　　　　      法　官  楊珮瑛
正本係照原本作成。           
上訴人20日內得上訴。
如不服本判決，應於收受送達後20日內向本院提出上訴書狀，其
未表明上訴理由者，應於提出上訴後20日內向本院補提理由書狀
（均須按他造當事人之人數附繕本）。因疫情而遲誤不變期間，
得向法院聲請回復原狀。
上訴時應提出委任律師或具有律師資格之人之委任狀；委任有律
師資格者，另應附具律師資格證書及釋明委任人與受任人有民事
訴訟法第四百六十六條之一第一項但書或第二項所定關係之釋明
文書影本。如委任律師提起上訴，應一併繳納上訴裁判費。

                                    書記官  金珍華

中　　華　　民　　國　　110 　年　　12　　月　　28　　日